最高法院刑事判決　　　　　　九十四年度台上字第五０七七號
　　上　訴　人　乙○○
　　　　　　　　　　　　弄49.
　　　　　　　　　　　　（現羈押於台灣台南看守所）
　　　　　　　　甲○○
　　　　　　　　　　　　（現羈押於台灣台南看守所）
　　上 列一 人
　　選任辯護人　藍庭光律師
　　　　　　　　劉志卿律師
上列上訴人等因違反毒品危害防制條例案件，不服台灣高等法院
台南分院中華民國九十四年七月六日第二審更審判決（九十四年
度上重更(二)字第一九九號，起訴案號：台灣雲林地方法院檢察署
九十一年度偵字第四０一六號），提起上訴，本院判決如下：
    主  文
原判決撤銷，發回台灣高等法院台南分院。
    理  由
本件原判決認定蔡振泰（另案由台灣雲林地方法院九十三年度重
訴字第十一號審理中）意圖營利，欲自國外購買第一級毒品海洛
因進口回台販賣。上訴人甲○○則曾多次入出境台灣與柬埔寨，
而與在當地經商台商陳澤交好，於民國九十一年三、四月間，甲
○○至柬埔寨金邊市陳澤經營之皇賓飯店為陳澤服務，供陳澤差
遣辦事往來於台灣與柬埔寨間。於九十一年五、六月間，蔡振泰
透過不知情蔡仁智（蔡振泰堂弟）認識甲○○，蔡振泰即於台中
市○○路附近蔡仁智工廠，向甲○○表示欲自國外購買毒品海洛
因私運進口，詢其有無管道。甲○○明知陳澤於柬埔寨可介紹毒
販販賣毒品，即意圖營利，基於共同販賣毒品海洛因犯意，答應
帶同蔡振泰前往柬埔寨金邊市與陳澤會面，洽談購買毒品海洛因
事宜（此時甲○○即起意共同販賣毒品海洛因之犯意）。於九十
一年七月六日，甲○○、蔡振泰搭機前往柬埔寨金邊市陳澤經營
之皇賓飯店，陳澤與甲○○、蔡振泰商談後，陳澤亦基於意圖營
利販賣毒品海洛因犯意聯絡，告知蔡振泰可至寮國永珍市，找與
陳澤、甲○○同有意圖營利販賣毒品海洛因犯意聯絡之上訴人乙
○○購買毒品海洛因，並要甲○○帶蔡振泰搭機前往，由甲○○
引介蔡振泰與乙○○認識。於九十一年七月九日，甲○○即帶著
蔡振泰搭機自柬埔寨金邊市，飛往寮國永珍市，乙○○出面接待
蔡振泰與甲○○，同日，在寮國永珍市乙○○住處，蔡振泰告知
來意，乙○○表示有毒品海洛因可供販賣，並可安排將毒品裝置
於木頭內走私回台，但沒有現貨，須聯絡準備。蔡振泰即支付美
金三萬元旅行支票及現金三萬元美金共六萬元美金，充作購買毒
品海洛因定金。數日後，蔡振泰與甲○○返回皇賓飯店，席間，
陳澤依乙○○要求，轉告蔡振泰再支付三十四萬元美金，湊成四
十萬元美金，作為購買毒品價款，支付方式，經陳澤指示知情甲
○○，提供其設於金邊市第一商業銀行金邊分行帳戶，供蔡振泰
匯入，再提出或轉匯給乙○○。議定後，甲○○、蔡振泰於九十
一年七月十三日返國。九十一年七月十八日，不知情之許宗男，
奉蔡振泰之命，攜帶新台幣現金，至台中市找甲○○，甲○○帶
不知情蔡仁智、許宗男二人，至台中市○○路第一商業銀行中港
分行，準備將許宗男攜帶新台幣兌換成美金，以匯款至甲○○上
述設於金邊分行帳號0000000000帳戶。因不知情銀行
承辦人員起疑，甲○○心虛不敢單獨以自己名義，匯出上述鉅資
，即邀同不知情許宗男、蔡仁智，分別以個人名義填具「外匯收
支或交易申報書」，每人匯款美金十萬元，共匯款三十萬元美金
，至甲○○上述帳戶。九十一年七月廿一日，甲○○、蔡振泰第
二次共同前往柬埔寨金邊市，陳澤即提出乙○○設於「寮國商業
銀行」帳戶，要求甲○○、不知情陳克捷等人，至金邊市第一商
業銀行金邊分行，將已入甲○○上述帳戶購毒款項三十萬元美金
，轉匯至乙○○上述帳戶。九十一年七月廿二日，甲○○又帶蔡
振泰搭機，轉往寮國永珍市找乙○○，蔡振泰另攜美金四萬元當
面交給乙○○，連同上述匯款三十萬元，給付購毒款項，共四十
萬元美金給乙○○。乙○○與蔡振泰即約定，乙○○販賣毒品海
洛因磚，每對（二塊）賣價八千五百元美金，運輸走私毒品海洛
因回台運費代價，為每對海洛因磚新台幣十二萬元，至於毒品海
洛因磚數量，則另視蔡振泰匯款多寡決定，蔡振泰當場應允，並
給予乙○○將毒品海洛因運抵台灣地址為雲林縣麥寮鄉三盛村三
六號，即蔡振泰丈人許連呼經營「順武堂國術館」地址。隨即於
九十一年八月一日，甲○○與蔡振泰搭機返國，於接機返家途中
，蔡振泰囑託前來接機之許宗男另行交付十萬元美金給甲○○，
並要求甲○○攜帶上述款項交付陳澤，將購買毒品海洛因價金，
再增至美金五十萬元。於九十一年八月二日，許宗男即攜新台幣
至華僑銀行麥寮分行，兌換美金十萬元，連同機票費用，持至台
中市交給甲○○，隨即甲○○於九十一年八月四日，搭機前往柬
埔寨金邊市皇賓飯店，將該十萬元美金，交給知情陳澤，陳澤即
通知乙○○，於九十一年八月五日，乙○○前來取款後，乙○○
並即與甲○○、陳澤基於共同運送、走私毒品之犯意聯絡，而著
手下述「運輸海洛因」及「私運管制物品海洛因」進口回台行為
。九十一年八月十日，乙○○前往寮國永珍市張泳森經營「中寮
有限公司」樹頭工廠，以新台幣三千五百元，向不知情張泳森選
購樹頭一顆。數日後，乙○○指示不知情寮國籍「文宋」，至張
泳森工廠，將上述樹頭，從工廠運至不詳地點，乙○○即在該樹
頭接近底座部位，切割方形凹洞，將毒品海洛因磚三十六對（有
七十二塊）填塞入該凹洞，再將切割下來樹頭外層填補掩蓋，恢
復樹頭外觀。於九十一年八月底、九月初，乙○○利用不知情「
文宋」，運輸內藏毒品海洛因磚上述樹頭回張泳森上述工廠，乙
○○即以新台幣六千五百元運費，委託不知情張泳森將該樹頭運
回台灣。適有龔建儒向張泳森訂購樹頭，準備裝櫃運回台灣，於
同年九月初，張泳森即命不知情員工，將上述藏有毒品海洛因樹
頭，與龔建儒訂購樹頭，裝填於同批貨櫃中，委託不知情貨車駕
駛人員，將該裝有毒品海洛因樹頭，運輸至泰國曼谷市，再透過
不知情搬運工、陽明海運公司船務公司人員等人，預定於九十一
年九月十四日，將該藏有毒品海洛因樹頭貨櫃裝船後，準備運回
台灣。九十一年九月十一日，甲○○再度前往柬埔寨金邊市皇賓
飯店與「陳澤」會面。第三天（即同月十三日許），乙○○至皇
賓飯店，為向蔡振泰交代毒品海洛因磚數量、價金，及走私該等
海洛因代價費用，乙○○即於紙張書寫「貨款＝三０六０００」
（原審誤為三０六萬元，實際三十六對海洛因價金，為美金三十
萬六千元）、「稅金＝一三一０００」（即走私費用為美金十三
萬一千元）、「匯損＝一０００」（即美金匯兌損失）、「預支
＝一０００」（即甲○○與蔡振泰至乙○○家打麻將輸錢，向乙
○○所借款項）等走私毒品數量與價額明細（扣除毒品交易部分
價額，為四十三萬八千元美金，其中匯兌損失一千元美金部分，
非屬犯罪所得，故乙○○等人販毒所得為四十三萬七千元美金）
，並於其下方草簽其姓，將該紙張交給甲○○，要甲○○攜回台
灣轉交給蔡振泰，並轉告蔡振泰隨時準備收受上述毒品海洛因磚
。甲○○於九十一年九月十九日返國，將上述紙張一紙交蔡振泰
收存，並告知蔡振泰隨時準備接貨。九十一年九月廿二日，上述
毒品海洛因經由不知情陽明海運船運人員運送，於九十一年九月
廿二日，運抵台中港區進入台灣領土，乙○○私運管制物品毒品
海洛因進口得逞。於九十一年九月廿三日，張泳森委託不知情「
凱悅通運報關股份有限公司」員工報關。同日，蔡振泰因久候毒
品海洛因不至，心裡焦急，打電話向甲○○抱怨，並要甲○○詢
問陳澤，以確定毒品海洛因交付時間，甲○○即與陳澤取得聯繫
。於九十一年九月廿三日晚上十時五十六分許，「陳澤」打電話
給甲○○，要甲○○轉告蔡振泰，準備於二日後即九十一年九月
廿五日，接收上述毒品海洛因。隨後，甲○○即於電話中轉告蔡
振泰，請蔡振泰稍安勿躁。於九十一年九月廿五日上午八時許，
不知情凱悅通運報關股份有限公司人員，至台中港區拖櫃提貨，
並受張泳森之命，於九十一年九月廿五日上午十時許，將藏有毒
品海洛因磚樹頭貨櫃，運抵苗栗縣三義鄉○○村○○路四三號不
知情龔建儒所營「大森桌批發行」貯材場交付樹頭。於九十一年
九月廿五日上午十一時許，交貨完畢後，在場督工張泳森打電話
，詢問乙○○所交樹頭，應運往何處交給何人，乙○○即要求張
泳森，將該樹頭運至雲林縣麥寮鄉三盛村三六號蔡振泰丈人許連
呼所營「順武堂國術館」，交給蔡振泰。張泳森即另委託不知情
龔建儒，僱用貨車司機轉運至上址交給蔡振泰。於九十一年九月
廿五日上午十一點四十分許，乙○○電話與甲○○聯繫，詢問甲
○○有關蔡振泰電話號碼，供互相聯絡，而得順利毒品海洛因之
運送。不久，甲○○無法聯繫蔡振泰，乙○○即向甲○○表示依
蔡振泰原來告知之地址，發交毒品海洛因。於九十一年九月廿五
日下午，蔡振泰電話聯繫甲○○，甲○○依乙○○指示，取得蔡
振泰電話後，隨即轉達給乙○○。於九十一年九月廿五日下午三
時許，龔建儒委託不知情貨車司機羅標，駕駛大貨車運載該藏有
毒品海洛因樹頭，準備送至雲林縣麥寮鄉三盛村三六號地址，交
給蔡振泰，龔建儒並提供蔡振泰電話號碼，以便羅標於找不到路
時，聯繫使用，不知情羅標即運輸該樹頭南下。於九十一年九月
廿五日晚上六時五十四分許，蔡振泰久等毒品海洛因未到，又與
甲○○聯繫，要甲○○詢問乙○○，甲○○隨即與乙○○電話聯
絡，乙○○告知甲○○司機羅標行動電話號碼，要甲○○轉告蔡
振泰，由蔡振泰與司機羅標聯繫。於九十一年九月廿五日晚上七
時許，羅標對雲林縣境道路不熟，蔡振泰即與羅標二人電話聯繫
，相約於麥寮鄉○○村○○○道路旁碰面，蔡振泰到場後，取得
上述毒品海洛因磚支配管領，並即引導羅標運輸該藏有毒品海洛
因「樹頭」，至雲林縣麥寮鄉三盛村三六號地址，順利將該樹頭
卸下。此時法務部調查局所屬相關調查員見時機成熟，隨即進入
屋內逮捕蔡振泰，並扣得上述樹頭一顆、蔡振泰所有準備用以切
割樹頭、取出毒品海洛因電鋸一支，復自該樹頭掩蓋凹洞，扣押
毒品海洛因磚三十六對（七十二塊，淨重二萬六千二百四十六點
八公克，扣除法務部函核准調查局供醫藥或研究用十公克，剩餘
二萬六千二百三十六點八公克），並自蔡振泰處，扣得上述毒品
交易款項明細表一紙。蔡振泰供出毒品來源後，乙○○撥電話給
蔡振泰，詢其知否如何自樹頭內，取出毒品海洛因，蔡振泰表示
看不懂，要乙○○南下處理。於九十一年九月廿五日晚上十時三
十分許，乙○○駕車至雲林縣西螺交流道下，為調查員緊急拘提
到案。於九十一年九月廿五日晚上九時五分許，調查員在台中市
○○街一九六號甲○○朋友黃智國住處，緊急拘提甲○○到案，
並扣得乙○○、甲○○所有，供聯繫販賣、走私毒品用行動電話
各一支（廠牌NOKIA-0000000000號為乙○○所有，廠
牌MOTOROLＺ0000000000號為甲○○所有）等情。因而
撤銷第一審判決，改判論處上訴人等共同販賣第一級毒品罪刑，
固非無見。
惟查：(一)、有罪判決書之事實欄，為判斷其適用法令當否之依據
，應將法院依職權認定，與該當犯罪構成要件之事實為詳實記載
，始足判斷其適用法令之當否；倘若事實欄無此記載，而理由欄
加以說明，則判決理由失其依據，其判決當然為違背法令。原判
決理由內說明甲○○、陳澤就運輸海洛因及走私海洛因進口之犯
行，與乙○○有犯意聯絡及行為之分擔，均為共同正犯。然依原
判決事實欄之記載，關於本件海洛因自國外運送進口及走私進口
之犯行，甲○○及陳澤並未參與，海洛因運輸、走私進入台灣地
區後，江宏仁、陳澤就在台灣地區運送之犯行，亦未參與運輸毒
品犯罪構成要件之行為，僅被動以電話轉告乙○○有關蔡振泰之
電話及轉告蔡振泰有關運送海洛因之貨車司機羅標之電話。足見
原判決關於上開甲○○、陳澤有行為分擔理由之說明，並無事實
之依據，難謂適法。(二)、犯罪事實應依證據認定，有罪之判決書
，應於理由內記載認定犯罪事實所憑之證據及其認定之理由，否
則即有理由不備之違法。原判決事實欄記載：甲○○帶蔡振泰至
柬埔寨找陳澤商談購買海洛因之事，陳澤即告知蔡振泰可至寮國
永珍市，找與陳澤、甲○○同有意圖營利販賣毒品海洛因犯意聯
絡之乙○○購買毒品海洛因等情。原判決並因而認甲○○、乙○
○、陳澤三人就本件販賣海洛因予蔡振泰之犯行，有犯意聯絡及
行為分擔，為共同正犯。依此事實之記載，似認蔡振泰欲向乙○
○購買毒品之前，甲○○與乙○○、陳澤即已有販賣海洛因之犯
意聯絡。然原判決並未於理由內說明認定甲○○原即與乙○○、
陳澤有共同販賣海洛因之犯意聯絡所憑之證據與理由，自有判決
理由不備之違法。又原判決事實欄僅記載甲○○因蔡振泰之詢問
有無管道自國外購買海洛因私運進口，甲○○即答應幫忙，而帶
同蔡振泰前往柬埔寨金邊市與陳澤會面洽談購買海洛因事宜，再
依陳澤之指示，引介蔡振泰與乙○○認識，由蔡振泰與乙○○洽
談購買海洛因之事，甲○○嗣後並替蔡振泰轉交購買毒品之部分
價金，且居間傳話等情。並未記載甲○○有何與乙○○共同販賣
海洛因行為分擔之犯行，足見其理由關於甲○○與乙○○有行為
分擔之說明並無事實之依據，亦有未合。另依上開事實之記載，
甲○○似係參與蔡振泰販入毒品之犯行，而非替乙○○販賣毒品
，乃原判決認甲○○係與乙○○共同販賣毒品，似有判決理由矛
盾之違法。(三)、原判決事實欄一記載九十一年五、六月間蔡振泰
詢問甲○○是否有管道自國外購買海洛因私運進口時，甲○○即
起意共同販賣海洛因等情。原判決理由欄二、(六)、(1)、亦同此認
定。但原判決理由欄二、(六)、(3)、又認甲○○引薦其老闆陳澤後
再認識乙○○時（即九十一年七月六日、九日），才開始有販賣
海洛因之犯意出現。此部分事實之記載與理由說明，及理由之說
明間相互矛盾，顯有可議。(四)、甲○○係供稱其在陳澤經營之皇
賓飯店（在柬埔寨金邊市）服務，陳澤會給予零用金等語，並非
供承因參與乙○○販賣毒品犯行，陳澤因而給予零用金（見偵查
卷第六十四頁背面）。乃原判決理由欄二、(四)、末段竟以甲○○
自承獲得陳澤不特定零用金支付之利益，認甲○○有參與乙○○
販賣、走私海洛因交易之犯意聯絡及行為分擔，並有「營利意圖
」。顯與卷內資料不符，有判決理由矛盾之違法。(五)、原判決理
由欄六科刑部分係記載：「爰併審酌被告乙○○意圖營利牟取暴
利，自甘墮落，並自寮國轉運泰國再走私回台，由其犯罪計畫縝
密，犯後態度不佳，且本案查獲毒品海洛因數量共七十二塊，重
量幾近廿七公斤，數量非小，價值甚鉅，被告二人犯罪，對社會
秩序、國民健康所生危害甚重，而檢察官上訴意旨認應對被告乙
○○量處死刑，本院認檢察官之上訴理由尚屬適當等一切情狀，
爰對被告乙○○量處死刑，並宣告褫奪公權終身。」，而第一審
所載科刑理由為：「被告乙○○為牟暴利，自甘墮落，運用其於
寮國之勢力，取得毒品海洛因轉賣，並自寮國轉運泰國再走私回
台，尤其犯罪計畫之縝密，可見被告乙○○惡性甚重，其將樹頭
切割一洞裝填毒品海洛因入內後再予以封回，手法甚為細膩，以
此方式走私海洛因進口，意在使海洛因無從查緝發現，尤其犯罪
之情節，更可認被告乙○○對於犯罪志在必得、卻又低調隱匿之
性格，對社會群體正常生活之破壞性甚高。……，本案查獲之毒
品海洛因數量共七十二塊，重量幾近二十七公斤，其數量之大，
價值之鉅，乃近年內本院轄區內所僅見，若非調查員布線跟監，
即時控制該等毒品海洛因，該等毒品流入市面，勢必又造就更多
毒癮者，被告二人犯罪對社會秩序、國民健康所生之危害甚重等
一切情狀，各量處如主文所示之刑（無期徒刑），被告乙○○部
分，並依刑法第三十七條第一項之規定，宣布褫奪公權終身。」
原判決判處乙○○死刑所持理由與第一審判決判處乙○○無期徒
刑之理由，大致相同，原判決未說明第一審科刑自由裁量權之行
使，如何與罪刑相當原則之旨意相悖，確有欠缺合理性及妥適性
之理由，即僅以檢察官上訴意旨認應對乙○○量處死刑，其上訴
理由尚屬適當為由，將第一審量處之刑度變更，改判處以死刑，
實有判決理由不備之違法。(六)、原判決理由欄二、(四)、(5)、以乙
○○告知要買鋸子，又親自駕車至雲林要為蔡振泰取出毒品為由
，認係乙○○將毒品藏放於樹頭內。惟龔建儒於法務部調查局北
部地區機動工作組詢問及第一審法院九十四年六月二十二日調查
時證稱：是張泳森交代伊帶電鋸用鏈條、瞬間膠著劑AB膠至寮國
，把木頭挖開再把它填平需要上開物品等語（見偵查卷第八十一
頁，原審卷第一六五頁），而張泳森涉犯本件共同運輸走私毒品
罪，業經台灣雲林地方法院檢察署起訴，有該署九十一年度偵字
第四０一六號起訴書在卷可稽（見原審法院更(一)字卷(一)第一一六
頁至第一二八頁），龔建儒上開證詞是否屬實可採？張泳森是否
為共犯？原審未予詳查說明，亦有判決理由欠備及調查未盡之違
法。(七)、原判決理由欄二、(二)、(5)、、末段以依乙○○於原審
所供伊實際拿到四十七萬美元，扣除其他消費，應認乙○○於明
細表所載伊實際拿到美金四十三萬七千元係真實。然所謂扣除其
他消費係指何種消費，金額為若干？原判決未予明確說明，亦有
未當。上訴人等上訴意旨指摘原判決違背法令，尚非全無理由，
應認仍有發回更審之原因。
據上論結，應依刑事訴訟法第三百九十七條、第四百零一條，判
決如主文。
中　　華　　民　　國　九十四　年　　九　　月　 十五 　日
                      最高法院刑事第十庭
                          審判長法官  陳　正　庸
                                法官  賴　忠　星
                                法官  王　居　財
                                法官  林　開　任
                                法官  林　立　華
      本件正本證明與原本無異
                                      書  記  官
中　　華　　民　　國　九十四　年　　九　　月　 二十　 日
                                                       J
